【裁判字號】    94,重訴,37
【裁判日期】    950120
【裁判案由】    損害賠償
【裁判全文】
臺灣高等法院臺中分院民事判決  94年度重訴字第37號
原      告  乙○○
被      告  甲○○
訴訟代理人  蔡瑞煙律師
複  代理人  丙○○
上列被告因偽造文書等案件，經原告提起附帶民事訴訟請求侵權
行為損害賠償事件，經刑事庭裁定移送民事庭審理（民國94年度
附民字第97號），本院於95年1月4日言詞辯論終結，判決如下：
      主  文
原告之訴及假執行之聲請均駁回。
訴訟費用由原告負擔。
      事實及理由
甲、程序方面：
一、按訴之變更或追加，非經他造同意者，不得為之，但擴張或
    減縮應受判決事項之聲明者，不在此限，民事訴訟法第四百
    四十六條第一項、第二百五十五條第一項第三款規定甚明。
    本件原告於起訴時，原請求被告應給付新臺幣（下同）九百
    四十四萬三千四百三十五元，及自民國八十二年一月五日起
    至清償日止，按年息百分之六計算之利息，嗣於九十三年八
    月二十九日具狀請求被告應給付六百二十三萬三千三百三十
    三元，及自九十三年一月九日起至清償日止，按年息百分之
    五計算之利息，又於九十五年一月四日本院言詞辯論期日，
    具狀聲明遲延利息應自八十二年一月五日起至清償日止，按
    年息百分之五計算之利息云云，核屬擴張及減縮應受判決事
    項之聲明，與首開法文之規定相符，應予准許，事涉程序，
    合先敘明。
二、本件原告另依債務不履行損害賠償請求權之法律關係為本件
    請求部分，因原告提起附帶民事訴訟不合法，另以裁定駁回
    ，即本件僅就原告主張侵權行為損害賠償部分予以審理，併
    予敘明。
乙、實體方面：
一、本件原告主張：
    (一)按因故意，不法侵害他人之權利者，負損害賠償責任；故
      意以背於善良風俗之方法，加損害於他人者，亦同，民法
      第一百八十四條第一項定有明文。經查：
      被告係台中市○○段八二地號土地及其上所建佳縈王國
        大廈之賣方代表人，竟意圖為自己及其他合夥人不法之
        所有，隱瞞前開土地上原預建大樓編號Ａ３、Ａ８、Ａ
        之一樓部分，係經台中市政府工務局建築管理課（下
        稱建管課）核准為門廳通道使用，屬公共設施之事實，
        竟於八十一年一月十二日，在台中市將預建之該大廈編
        號Ａ８部分一、二樓（含基地及地下室停車一位）以店
        舖名義，以九百三十五萬元（土地價款六百五十四萬五
        千元，建物價款二百八十萬五千元）之代價出賣與原告
        ，原告因而誤認前揭預售屋一樓部分屬店舖，而陸續繳
        付上開價金完畢。
      被告為隱瞞、掩飾原圖門廳之設計，以店舖面積朦混辦
        理所有權登記，竟以欲辦理變更設計名義，命其不知情
        之職員詹木和至上該預售屋設計建築師薛健一處，借得
        薛健一所持有之建築圖，被告將該圖上Ａ３、Ａ８、Ａ
        部分原記載之「門廳」字樣均塗去後，再另行晒圖拷
        貝而竄改之，再至薛健一建築師事務所，由不知情之建
        築師事務所人員柯明昌，在圖上蓋建築師事務所及薛健
        一印章，偽以薛建築師名義作成之不實建築圖，被告再
        以建造執照遺失為由，至建管課申請補發建造執照副本
        ，而於八十二年十二月間，持用該偽造之不實建築圖，
        由建管課人員製作建築圖副本，建管課承辦人員未發現
        被告提出之建築圖，與原核准建造執照上建築圖不同（
        原核准建造執照建築圖上Ａ３、Ａ８、Ａ部分均載明
        為門廳），在該建築圖上蓋補發副本字樣，被告又持該
        補發副本至台中市中山地政事務所（下稱中山地政事務
        所），辦理原告購得房屋之所有權登記，嗣交屋後，原
        告發現屋內有瓦斯管線，乃要求被告提出系爭房屋之平
        面設計圖加以核對後，發現其所購買之部分，原標示係
        門廳，又經該大廈管理委員會於八十四年十月四日函通
        知伊該Ａ８部分，乃「天井及通道用地，佳縈建設顯有
        違建及違法銷售之嫌」，伊始知受騙。
      其後中山地政事務所業已於八十八年八月十七日，以更
        正為原因，將該Ａ８一樓部分，逕為更正登記其用途為
        梯間、人行道。原告所受上揭之損害，係因被告詐欺行
        為所致，二者間自有相當因果關係，被告自應負侵權行
        為之損害賠償責任。
    (二)關於損害賠償之範圍及其數量，原告認該房屋依買賣契約
      原係一、二樓之店舖住宅，惟現況乃係一樓門廳通道，二
      樓則為辦公室用途，其現況之客觀上價值恐未及依原使用
      目的之三分之一，故原告主張被告應返還其所受領買賣價
      款之三分之二，以填補原告之損害。惟鈞院如認為原告上
      揭主張欠缺依據，則請依民事訴訟法第二百二十二條第二
      項規定，依職權酌定本件損害賠償金額。
    (三)原告購買系爭房地，有一個停車位，但沒有固定位置；且
      原告不同意送鑑定。爰為訴之聲明，求為判決：
      被告應給付原告六百二十三萬三千三百三十三元，及自
        八十二年一月五日起至清償日止，按年息百分之五計算
        之利息。
      訴訟費用由被告負擔。
      原告願供擔保，請准宣告假執行。
二、被告對於：(一)被告代表系爭建物賣方，將編號Ａ３、Ａ８、
    Ａ中Ａ８部分一、二樓（含基地及地下室停車一位）以店
    舖名義，以九百三十五萬元（土地價款六百五十四萬五千元
    ，建物價款二百八十萬五千元）之代價出賣與原告，並已依
    法於八十三年間，將土地及建物登記為原告所有；(二)被告出
    售之系爭「佳縈王國」大廈編號Ａ８一、二樓房屋，關於該
    一樓部分，係為該大樓門廳通道之公共設施，業經中山地政
    事務所將原先登記主要用途：「店舖、辦公室、人行道」，
    面積「二七、六八」平方公尺，以更正為登記原因，逕為更
    正登記為主要用途：「梯間、人行道、辦公室」，面積：「
    七、七九」平方公尺；(三)被告因偽造文書等罪嫌，經本院刑
    事庭以九十二年度重上更（一）字第二三０號刑事判決量處
    有期徒刑二年，現上訴於最高法院審理中等事實，固不加爭
    執，但以下列諸情置辯  ：
    (一)本件原告主張除依侵權行為法律關係外，併依債務不履行
      損害賠償請求權之法律關係，請求被告應返還六百二十三
      萬三千三百三十三元云云。經查本件原告於八十一年一月
      間購買系爭店舖，該大廈於八十二年十一月二十五日取得
      使用執照，八十三年十月二十九日完成交屋，原告於八十
      四年八月九日中山地政事務所通知更正一樓店舖部分為門
      廳時，已知悉其受有損害，迄九十三年十二月二十四日原
      告起訴時，已逾二年，自本件侵權行為時起，亦逾十年之
      久，是以本件原告依侵權行為請求賠償，被告自得主張時
      效抗辯。
    (二)原告購置本件房地合約，係依土地預定買賣契約書及房屋
      委建契約書所載土地及建築物繳款明細分別記載土地及建
      築物價額，而本件買賣總價款九百三十五萬元扣除土地價
      額六百五十四萬五千元後，實際上原告給付被告之房屋價
      款為二百八十萬五千元。被告已依約於八十三年間將基地
      所有權移轉登記為原告所有，該土地已由原告取得，並無
      任何權利瑕疵或價值減少之情形；另二樓房屋面積並未短
      少，仍得作為住宅及辦公室使用。又原告既認該房屋現況
      之客觀上價值未及依原使用目的三分之二，係以房屋一樓
      原為店舖變為門廳，因該房屋價值減少而受有損害，自應
      以原告給付被告房屋款二百八十萬五千元，計算損害之範
      圍及金額，是以原告請求賠償六百二十三萬三千三百三十
      三元之損害，尚屬無據。
    (三)退而言之，縱認原告買受系爭房地著重於該建物得作為店
      舖使用之用途，其現況已不符合原使用目的時，本應由原
      告就其損害範圍及金額等負舉證之責，然原告既不同意將
      系爭房屋送請鑑定，其主張依民事訴訟法第二百二十二條
      第二項規定，請求鈞院依職權酌定損害金額，則原告亦應
      將購置本件房地除一、二樓房屋之外，尚取得多少停車位
      一併提出供鈞院調查參酌，而系爭房屋依建物登記謄本記
      載除台中市○區○○段第五三六一建號外，尚包括同段第
      五四三三號建物，應係地下層之停車位，因此，本件房地
      買賣至少尚有一個以上之停車位，是原告主張應按買賣價
      款三分之二計算，以填補其損害，顯然太高。
    (四)本件土地預定買賣契約書所載之土地成本價額倘認有不合
      理情形，因土地隨都市發展價值日增，並未因本建物面積
      減少或不符原告使用目的，客觀上減損其價值，而以本件
      房地於八十三年間登記為原告所有，故依公告土地現值及
      建築物課稅現值分攤本件房地總價款，不失為公平之計算
      方式。
    (五)被告不同意送將系爭房地送鑑定，爰為答辯聲明，求為判
      決：
      原告之訴及假執行之聲請均駁回。
      訴訟費用由原告負擔。
      如受不利之判決，願供擔保請准免為假執行。
三、兩造不爭執之事實：
    (一)被告代表系爭建物賣方，將編號Ａ３、Ａ８、Ａ中Ａ８
      部分一、二樓（含基地及地下室停車一位）以店舖名義，
      以九百三十五萬元（土地價款六百五十四萬五千元，建物
      價款二百八十萬五千元）之代價出賣與原告，並已依法於
      八十三年間，將土地及建物登記為原告所有。
    (二)被告出售之系爭「佳縈王國」大廈編號Ａ８一、二樓房屋
      ，關於該一樓部分，係為該大樓門廳通道之公共設施，業
      經中山地政事務所將原先登記主要用途：「店舖、辦公室
      、人行道」，面積「二七、六八」平方公尺，以更正為登
      記原因，逕為更正登記為主要用途：「梯間、人行道、辦
      公室」，面積：「七、七九」平方公尺。
    (三)被告因偽造文書等罪嫌，經本院刑事庭以九十二年度重上
      更（一）字第二三０號刑事判決量處有期徒刑二年，現上
      訴於最高法院審理中。
    (四)兩造均不同意將系爭房地送鑑定。
    以上兩造所不加爭執之事實，尚有合約書、土地登記謄本、
    使用執照、圖說、中山地政事務所函、建物所有權狀、台中
    市政府函、建物測量成果圖、存證信函、請求調查書、本院
    九十二年度重上更（一）字第二三０號刑事判決等件存卷可
    參，則此部分之事實，自堪信為真實。
四、當事人爭點的論斷：本件所應審究者，厥為原告本於侵權行
    為損害賠償請求權而為主張，是否已罹於時效而消滅乙節而
    已，茲分述如下：
    (一)按因侵權行為所生之損害賠償請求權，自請求權人知有損
      害及賠償義務人時起，二年間不行使而消滅；自有侵權行
      為時起，逾十年者亦同，民法第一百九十七條第一項定有
      明文。次按時效完成後，債務人得拒絕給付，民法第一百
      四十四條第一項亦規定甚明。
    (二)本件原告於八十一年一月間購買系爭店舖，該大廈於八十
      二年十一月二十五日取得使用執照，八十三年十月二十九
      日完成交屋，原告於八十四年八月九日中山地政事務所通
      知更正一樓店舖部分為門廳時，已知悉其受有損害，即依
      原告自陳「．．．經該大廈管理委員會於八十四年十月四
      日函通知伊該Ａ８部分，乃『天井及通道用地，佳縈建設
      顯有違建及違法銷售之嫌』，伊始知受騙。」等情，在在
      均足證迄九十三年十二月二十四日原告起訴時，已逾二年
      之時效請求權，洵堪認定。
    (三)是以本件原告依侵權行為之法律關係請求被告賠償損害，
      被告自得主張時效抗辯，則被告就此部分主張時效消滅而
      據為抗辯，拒絕給付，尚屬有據，自不待言。
五、綜上所述，本件原告本於侵權行為損害賠償之法律關係，請
    求被告賠償部分，業因罹於時效而為被告拒絕給付，應認原
    告此部分之請求，為無理由，不應准許；又原告假執行之聲
    請，亦因訴之駁回而失所附麗，應併予駁回。
六、本件事證已臻明確，兩造其餘主張及舉證，核與判決結果不
    生影響，自毋庸逐一加以論述。
丙、據上論結，本件原告之訴為無理由，依民事訴訟法第78條，
    判決如主文。
中    華    民    國    95    年    1     月    20    日
                      民事第六庭審判長法  官  林陳松
                                      法  官  王重吉
                                      法  官  李寶堂
以上正本係照原本作成。
原告得上訴。
如對本判決上訴，須於收受判決送達後二十日內向本院提出上訴
書狀，其未表明上訴理由者，應於提出上訴後二十日內向本院提
出上訴理由書 (須按他造人數附具繕本)。
上訴時應提出委任律師為訴訟代理人之委任狀。具有民事訴訟法
第四百六十六條之一第一項但書或第二項之情形為訴訟代理人者
，另應附具律師及格證書及釋明委任人與受任人有該條項所定關
係之釋明文書影本。
                                      書記官  李妍嬅
中    華    民    國    95    年    1     月    23    日
                                                      Ｈ


司法院資訊處製作；財團法人民間司法改革基金會備份。
